【裁判字號】    98,訴,3625
【裁判日期】    990629
【裁判案由】    偽造文書等
【裁判全文】
臺灣臺中地方法院刑事判決              98年度訴字第3625號
公  訴  人  臺灣臺中地方法院檢察署檢察官
被      告  丁○○
            丙○○
上列被告等因偽造文書等案件，經檢察官提起公訴 (98年度偵字
第21368號)及於民國99年6月15日審理期日當庭追加起訴，本院
判決如下：
    主    文
丁○○犯通姦罪，處有期徒刑月；又犯行使偽造私文書罪，處
有期徒刑肆月，戶口名簿申請書申請人欄、委託書委託人欄上偽
造之「陳美惠」印文各壹枚、偽造之「陳美惠」印章壹枚均沒收
；又犯行使變造公文書罪，處有期徒刑壹年貳月；又犯行使變造
公文書罪，處有期徒刑壹年貳月。應執行有期徒刑壹年拾月，戶
口名簿申請書申請人欄、委託書委託人欄上偽造之「陳美惠」印
文各壹枚、偽造之「陳美惠」印章壹枚均沒收。
丙○○犯相姦罪，處有期徒刑月，如易科罰金，以新臺幣壹仟
元折算壹日。
    犯罪事實
一、丁○○係甲○○之夫(於民國92年4月23日結婚)，為有配偶
    之人，丙○○明知丁○○為有配偶之人，丁○○、丙○○竟
    分別基於通姦及相姦之集合犯意，自98年3月間起至98年7月
    20日止之交往期間，在丁○○位在臺中縣豐原市○○街142
    之10號2樓租屋處及丙○○位在臺中市○○區○○街179號之
    住處，發生性器官接合之性行為2、3次，丙○○並因此懷孕
    ，於98年7月20日進行引產手術中止妊娠，推估懷孕時間應
    於98年4月中旬。
二、丁○○因於98年2月底至3月間某日，在其上開臺中縣豐原市
    ○○街142之10號2樓租屋處，其與丙○○外出欲下樓時，遭
    甲○○攔阻，並經甲○○當場表明與丁○○為夫妻關係並報
    警處理後，因丙○○之追問，而向丙○○表示已與甲○○離
    婚，但尚未辦妥離婚登記，故未更換國民身分證，丙○○乃
    一再催促丁○○辦理並要求丁○○申請戶籍謄本以為證明，
    丁○○為取信於丙○○，並將其戶籍自其岳母陳美惠位於臺
    中縣石岡鄉○○村○○街和盛巷37弄4號之戶內，遷移至其
    母親葉秋子設於高雄縣旗山鎮○○街31巷36號之戶內，竟基
    於行使偽造私文書之犯意，於98年7月3日先至臺中縣豐原市
    某刻章店，委託不知情之姓名、年籍不詳之成年人，刻印其
    「陳美惠」之印章1枚後，持該偽造之「陳美惠」蓋印在戶
    口名簿申請書、委託書上之，並持之向不知情之臺中縣石岡
    鄉戶政事務所人員申請戶口名簿而行使之，用以表明由陳美
    惠委託其代為申請戶口名簿，使該戶政事務所承辦公務員誤
    以為係陳美惠本人提出申請，而發給陳美惠之戶口名簿，足
    生損害於戶政機關對於戶口名簿管理及核發之正確性及陳美
    惠本人；又基於行使變造公文書之犯意，於98年7月10日向
    臺中縣豐原市戶政事務所申請戶籍謄本後，將上開由戶政機
    關公務員依法製作之戶籍謄本公文書上有關其個人記事欄部
    分，以剪貼之方式黏貼其於「民國96年11月6日與甲○○離
    婚登記」等文字，而予以變造，並持之向丙○○行使，表明
    其已與甲○○辦妥離婚登記，足以生損害於戶政機關管理戶
    籍謄本製作業務之正確性、公信力及甲○○、丙○○之權益
    ，復因丙○○表示該變造後之戶籍謄本看起來有異，其乃再
    基於行使變造公文書之犯意，於98年7月16日向臺中縣豐原
    市戶政事務所申請戶籍謄本後，將上開由戶政機關公務員依
    法製作之戶籍謄本公文書上有關其個人記事欄部分，以同依
    方式黏貼其於「民國96年11月6日與甲○○離婚登記」等文
    字，予以變造後持之向丙○○行使，表明其已與甲○○辦妥
    離婚登記，足以生損害於戶政機關管理戶籍謄本製作業務之
    正確性、公信力及甲○○、丙○○之權益。
三、案經甲○○訴由臺灣臺中地方法院檢察署檢察官偵查起訴。
    理    由
一、證據能力方面：
(一)按被告以外之人 (包括證人、鑑定人、告訴人、被害人及共
    同被告等)於審判外之陳述雖不符刑事訴訟法第159條之1至
    之4等4條之規定，而經當事人於審判程序同意作為證據，法
    院審酌該言詞陳述或書面陳述作成時之情況，認為適當者，
    亦得為證據；當事人、代理人或辯護人於法院調查證據時，
    知有刑事訴訟法第159條第1項不得為證據之情形，而未於言
    詞辯論終結前聲明異議者，視為有前項之同意，同法第159
    條之5定有明文。查證人甲○○、陳美惠、葉秋子於偵訊時
    所為之陳述，對被告丁○○、丙○○而言，性質上均屬傳聞
    證據，惟經被告2人於本院準備程序時同意引為審判期日調
    查之證據，且經本院審理時予以提示並告以要旨，經公訴人
    、被告2人表示意見，均未於言詞辯論終結前聲明異議，本
    院審認上開證據作成時之情況，應無違法取證或不當情事，
    與本案待證事實間復具有相當之關聯性，以之作為證據應屬
    適當，依刑事訴訟法第159條之5規定，自有證據能力。
(二)又傳聞法則乃對於被告以外之人於審判外之言詞或書面陳述
    而為之規範。本案判決以下引用之非供述證據，無刑事訴訟
    法第159條第1項規定傳聞法則之適用，經本院於審理時依法
    踐行調查證據程序，與本案待證事實具有自然之關聯性，且
    無證據證明係公務員違法取得之物，依法自得作為證據。
二、認定犯罪事實所憑之證據及理由：
(一)訊之被告丁○○對於上揭犯罪事實一、二之犯行，業於本院
    審理時坦認不諱，核與證人即告訴人甲○○於偵訊及本院審
    理時【見臺灣臺中地方法院檢察署98年度他字第3334號卷 (
    下稱他字卷)第19至20頁、本院卷第94至96頁】、證人葉秋
    子於偵訊時證述被告丁○○、丙○○有交往發生性行為，丙○○並有懷孕等語(見第21頁)、同案被告丙○○於偵訊及本
    院審理時供述被告丁○○前後2次向其出示記載丁○○與甲○○於96年11月6日離婚之變造戶籍謄本等語(見本院卷第47
    頁)相符。此外，並有被告丙○○於98年6月19日以其使用門
    號0000000000號行動電話傳送至被告丁○○所使用門號0000
    00 0000號行動電話之簡訊內容照片2張 (見他字卷第8頁)、
    被告丁○○以陳美惠代理人名義申請之戶口名簿申請書影本
    、委託書影本各1張 (見他字卷第12至13頁)、被告丙○○之
    林婦產科診所病理檢驗報告、98年7月20日引產手術同意書
    、病歷1份 (見他字卷第31頁、第34至35頁)、被告丁○○變
    造之戶籍謄本2份 (見他字卷第45至48頁)、法務部調查局鑑
    定結果認被告丁○○與被告丙○○引產後之胚胎殘留物間有
    一親等血緣關係之該局99年3月23日調科肆字第09900124360
    號鑑定書1份 (見本院卷第75至76頁)、高雄縣旗山鎮戶政事
    務所99年5月6日旗鎮戶字第0990000900號函暨檢附丁○○於
    98年7月3日換領國民身分證申請書、戶籍謄本1份(見本院卷
    第108至110頁)、臺中縣豐原市戶政事務所99年5月7日中縣
    豐戶字第0990002075號函暨檢附被告丁○○於98年7月3日、
    98年7月10日、98年7月16日填具之戶籍謄本申請書3紙(見本
    院卷第111至114頁)、本院向聯合病理中心調取之被告丙○○引產後之胚胎殘留物等在卷可稽。綜上各節相互佐證，被
    告丁○○之自白核與事實相符，應堪採信。
(二)被告丙○○固不否認其與同案被告丁○○於犯罪事實一所載
    時、地交往並發生性行為2、3次，及其懷孕後於98年7月20
    日至林婦產科實施引產手術之事實，惟矢口否認有何相姦犯
    行，辯稱：98年2月交往前伊有問丁○○，他說已經離婚，
    後來98年3月左右決定要交往時，還有再跟他確認，他說已
    經離婚，是因為後來在臺中縣豐原市○○街丁○○租屋處，
    伊和丁○○要下樓時看到甲○○，甲○○自稱是丁○○的太
    太，還有報警。伊知道甲○○之後，有要看丁○○的身分證
    ，但丁○○都找很多理由不給伊看，伊以為丁○○已經離婚
    云云。惟查：
    1.被告丁○○與告訴人甲○○於92年4月23日結婚，係夫妻
      關係之事實，有告訴人甲○○國民身分證影本1張(見他字
      卷第7頁)、被告丁○○戶籍謄本1份(見本院卷第109頁)在
      卷可稽，足見被告丁○○確係有配偶之人。
    2.被告丙○○與被告丁○○確有於上揭時間、地點為性器官
      接合之性行為2、3次之事實，業據被告丙○○於本院審理
      時坦認不諱 (本院卷第101頁)，核與被告丁○○於本院審
      理時以證人身分證述情節相符(見本院卷第97頁背面)；又
      被告丙○○與丁○○發生性行為後，因懷孕而於98年5月2
      7日至林婦產科診所就診，經超音波影像顯示妊娠約6週、
      另於98年6月15日再次就診，經超音波影像顯示妊娠約9週
      ，回溯推估被告丙○○受胎時間應為98年4月中旬，及被
      告丙○○於98年7月20日進行引產手術中止妊娠，其引產
      後之胚胎殘留物經本院送法務部調查局鑑定結果，與被告
      丁○○間有一親等血緣關係等情，有被告丙○○之林婦產
      科診所病理檢驗報告、98年7月20日手術同意書、病歷1份
      (見他字卷第31頁、第34至35頁)、法務部調查局99年3月
      23日調科肆字第09900124360號鑑定書1份 (見本院卷第75
      至76頁)附卷可稽。
    3.被告丙○○雖以前揭情詞置辯，被告丁○○亦於本院審理
      時以證人身分證稱：伊沒有跟丙○○說伊有婚姻，是98年
      2月甲○○在伊租屋處樓下遇到伊和丙○○，丙○○才知
      道有甲○○，伊跟他說是甲○○是伊已經離婚的太太，96
      年間就離婚，只是還沒有辦離婚登記云云 (見本院卷第97
      至98頁)。惟被告丙○○與被告丁○○為性行為時，被告
      丙○○確知被告丁○○為有配偶之人一節，業經證人即告
      訴人甲○○於偵訊時證稱：98年2月底，伊剛好經過丁○○在臺中縣豐原市○○街142之10號租屋處，看到裡面有
      女人，伊有打110電話報警，還有叫伊媽媽來，丁○○、
      丙○○下樓時，伊有將他們攔下來，問丙○○為什麼要跟
      伊先生在一起，伊有說伊是丁○○的太太，丙○○有問丁○○說「你離婚了嗎」，丁○○說「我離婚了，可是我還
      沒有辦」，後來警察就來了等語(見他字卷第19至20頁)、
      於本院審理時證稱：97年9月底伊和丁○○分居，98年2月
      中旬或2月底，剛過完年，伊打電話給丁○○說要拿去廟
      裡求的平安符給他，丁○○跟伊約在他租屋處附近，見面
      後，丁○○跟伊說有事情要跟伊談，帶伊到他臺中縣豐原
      市○○街142之10號租屋處，伊才知道他住在那裡。之後
      伊陸續還有去找丁○○，98年2月、3月間，伊在丁○○租
      屋處樓下看到丁○○和丙○○下樓，伊就過去抓丙○○的
      手，問他們要去哪裡，丙○○問伊是誰，伊跟丙○○說伊
      是丁○○的太太，當時丙○○表情不屑，伊跟丙○○說丁○○已經有太太，為什麼她要和丁○○在一起，丙○○好
      像沒有回答伊，因伊有報警，警察到場後叫伊和丁○○將
      身分證拿出來，當時丙○○口氣也很不好，警察後來先叫
      丙○○離開，剩下伊、丁○○及伊母親、警察在場，警察
      請伊和丁○○好好談，但之後丁○○、丙○○仍繼續在一
      起，後來是伊婆婆葉秋子告訴伊，說丁○○說丙○○懷孕
      ，他要娶丙○○。98年5月第3個星期，伊和伊婆婆去丁○○租屋處，婆婆先敲門，丙○○口氣不好說誰，伊婆婆說
      開門，丙○○不開門，後來是丁○○來開門，伊婆婆跟丙○○說丁○○是有太太的人，為何要佔人家的老公，丙○○都沒有說話，躲在丁○○後面等語 (見本院卷第94至97
      頁)；被告丁○○於本院審理時亦證稱：伊於97年9月搬去
      豐原市○○街後才開始與丙○○交往，伊與丙○○交往過
      程中有發生性行為約2、3次。98年2月甲○○在伊租屋處
      樓下遇到伊和丙○○，丙○○才知道有甲○○，當時警察
      來處理我們之間的糾紛，有叫伊把身分證拿出來，當時伊
      身分證配偶欄仍記載甲○○，丙○○有追問伊，伊跟他說
      甲○○是伊已經離婚的太太，96年間就離婚，只是還沒有
      辦離婚登記，丙○○有跟伊拿身分證看過配偶欄，知道伊
      配偶是甲○○，伊跟丙○○解釋說伊和甲○○已離婚，但
      伊沒有時間去高雄換身分證，伊知道要登記後才算離婚，
      丙○○叫伊找時間跟公司請假去辦離婚，換身分證，丙○○知道伊離婚登記還沒有辦好。丙○○一直問伊，看伊能
      不能去請領戶籍謄本給他看，伊因為工作關係，一直騙她
      騙到98年7月，丙○○叫伊去申請戶籍謄本看伊辦好沒有
      等語 (見本院卷第98至100頁)。佐以被告丙○○於本院審
      理時供認：98年2月伊知道甲○○之後，陸陸續續有要看
      丁○○的身分證，丁○○不是說不在，就說不見，後來有
      一次伊看到丁○○身分證，發現配偶欄部分撕掉了，伊一
      直有懷疑他是有婚姻狀況等語 (見本院卷第101頁)，綜上
      以觀，被告丙○○與被告丁○○認識交往之初，或許未詢
      問對方之婚姻狀況，惟於98年2月、3月間既經甲○○當面
      向其表明是丁○○之配偶，其後丁○○對於其看身分證之
      要求又屢屢規避不敢出示身分證，依其所述甚至將身分證
      配偶欄部分撕毀，觀之丁○○之反應，其當知甲○○所稱
      與丁○○有夫妻關係之情屬實，否則丁○○何以未敢出示
      國民身分證供其辨識，被告丙○○辯稱其以為丁○○已經
      離婚云云，所辯無非卸責之詞，不足採信。是被告丙○○
      明知丁○○為有配偶之人仍於上揭時間與之發生性行為2
      、3次，所為當屬與有配偶之人相姦，甚為灼然。
(三)綜上所述，本案事證明確，被告丁○○、丙○○犯行均堪認
    定，應予依法論科。
三、論罪科刑之理由：
(一)核被告丁○○就犯罪事實一所為，係犯刑法第239條前段之
    通姦罪，被告丙○○就犯罪事實一所為，係犯刑法第239條
    後段之相姦罪。按刑法第239條之通姦、相姦罪，係規定於
    刑法妨害婚姻及家庭罪章，其所保護之法益乃婚姻、家庭法
    益，而非個人法益。又所謂「集合犯」，係指立法者所制定
    之犯罪構成要件中，本即預定有數個同種類行為而反覆實行
    之犯罪而言。故是否集合犯之判斷，客觀上應斟酌法律規範
    之本來意涵、實現該犯罪目的之必要手段、社會生活經驗中
    該犯罪必然反覆實行之常態及社會通念等；主觀上則視其反
    覆實施之行為是否出於行為人之單一犯意，並秉持刑罰公平
    原則，加以判斷之。本案犯罪事實一部分，被告丁○○、丙○○均明知被告丁○○之婚姻家庭狀況，仍自98年3月間起
    至98年7月20日止發生性行為2、3次，應認為被告2人主觀上
    係出於一個犯罪決意，而持續侵害同一法益，破壞同一之婚
    姻與家庭制度之制約，其通姦、相姦所欲達成之目的及通姦
    、相姦之對象均屬相同，依社會一般通念，客觀上應認為其
    等通姦、相姦行為本質上具有反覆性及延續性，合為包括之
    一罪予以評價，較為合理。
(二)次按戶籍謄本係從公務員職務上製作之戶籍登記簿影印而來
    ，自與戶籍登記簿上之記載無異，兩者效用相同，是戶籍謄
    本在法律上之性質，即係公務員職務上製作之文書，顯與僅
    為便利一時謀生用之證書、介紹書等特種文書有別，應認為
    刑法第211條之公文書，始為相當(最高法院80年度臺上字第
    3072號判決要旨參照)。核被告丁○○就犯罪事實二所為，
    分別係犯同法第216條、第210條之行使偽造私文書罪、同法
    第216條、第211條之行使變造公文書罪。被告利用刻章店人
    員偽造「陳美惠」之印章，並將之蓋用在上開戶口名簿申請
    書、委託書上而偽造「陳美惠」之印文，其偽造「陳美惠」
    印章、印文之行為，均係偽造私文書之階段行為，其偽造上
    開私文書後交予臺中縣石岡鄉戶政事務所承辦人員予以行使
    、及其先後於98年7月10日、98年7月16日變造戶籍謄本之公
    文書後交予被告丙○○而予行使，其偽造私文書、變造公文
    書之低度行為，均分別為行使之高度行為所吸收，不另論罪
    。被告丁○○利用不知情之刻章店人員偽刻「陳美惠」印章
    ，為間接正犯。
(三)被告就犯罪事實一、二所犯各罪，犯意個別、行為互殊，應
    予分論併罰。
(四)爰審酌被告丁○○、丙○○均前無不良素行，有臺灣高等法
    院被告前案紀錄表2份在卷可憑，渠2人均明知丁○○為有配
    偶之人，仍耽於性愛歡愉，放縱自我之感情、其等所為對於
    告訴人甲○○之傷害，又被告丁○○為遷移戶籍，及取信丙○○其已辦妥離婚登記，竟偽造陳美惠印章蓋用在戶口名簿
    申請書、委託書上，表示由陳美惠委託其申請戶口名簿，並
    擅自以黏貼方式變造戶籍謄本，犯罪動機及手段均有可議，
    暨衡酌渠等犯罪之動機、目的、智識程度、生活狀況等一切
    情狀，分別量處如主文所示之刑，並就被告丁○○部分定其
    應執行之刑，及就被告丙○○部分諭知易科罰金之折算標準
    ，以示懲儆。
(五)偽造之「戶口名簿申請書」、「委託書」，雖為被告丁○○
    犯行使偽造私文書罪使用之物，然既經被告丁○○持以行使
    而交付臺中縣石岡鄉戶政事務所，又變造之戶籍謄本2份，
    亦經被告持以行使而交付丙○○，均已非屬被告所有之物，
    自無從諭知沒收，檢察官認應依刑法第219條規定沒收變造
    之戶籍謄本，容有未洽；惟該「戶口名簿申請書」申請人欄
    、「委託書」委託人欄上偽造之「陳美惠」印文各1枚，仍
    應依刑法第219條規定宣告沒收；另未扣案偽造之「陳美惠
    」印章1枚，為供被告丁○○犯犯罪事實二所用之物，業經
    被告丁○○供承在卷，無證據證明已滅失，不問屬於犯人與
    否，應依刑法第219條規定宣告沒收。
四、應適用之法條：
    依刑事訴訟法第299條第1項前段，刑法第210條、第211條、
    第216條、第239條、第51條第5款、第41條第1項前段、第21
    9條，刑法施行法第1條之1第1項、第2項前段，判決如主文
    。
本案經檢察官乙○○到庭執行職務。
中    華    民    國    99    年    6     月    29    日
                  刑事第十七庭審判長法  官  陳玉聰
                                    法  官  洪挺梧
                                    法  官  簡芳潔
以上正本證明與原本無異。
如不服本判決應於收受送達後10日內向本院提出上訴書狀，並應
敘述具體理由；其未敘述上訴理由者，應於上訴期間屆滿後20日
內向本院補提理由書（均須按他造當事人之人數附繕本）「切勿
逕送上級法院」。
                                    書記官  呂苗澂
中    華    民    國    99    年    6     月    29    日
附錄論罪科刑法條全文：
中華民國刑法第210條
偽造、變造私文書，足以生損害於公眾或他人者，處5年以下有
期徒刑。
中華民國刑法第211條
偽造、變造公文書，足以生損害於公眾或他人者，處1年以上7年
以下有期徒刑。
中華民國刑法第216條
行使第210條至第215條之文書者，依偽造、變造文書或登載不實
事項或使登載不實事項之規定處斷。
中華民國刑法第239條
有配偶而與人通姦者，處1年以下有期徒刑。其相姦者亦同。

司法院資訊處製作；財團法人民間司法改革基金會備份。
